【裁判字號】    91,上訴,1674
【裁判日期】    920130
【裁判案由】    偽造有價證券等
【裁判全文】
臺灣高等法院臺中分院刑事判決                  九十一年度上訴字第一六七四號
    上  訴  人
    即  被  告  丁○○  男  五.
    指定辯護人  本院公設辯護人  乙○○
右上訴人因偽造有價證券等案件，不服臺灣台中地方法院九十一年度訴字第一○八八
號中華民國九十一年八月十三日第一審判決（起訴案號：臺灣台中地方法院檢察署九
十一年度偵緝字第七七號），提起上訴，本院判決如左：
    主      文
原判決撤銷。
丁○○意圖供行使之用，而偽造有價證券，處有期徒刑貳年。偽造之帳號六○二九二
－一號，付款人第一商業銀行豐原分行，發票人庚○○，支票號碼ＱＢ000000
0號、ＱＢ0000000號，發票日分別為八十八年九月二十五日、八十八年十月
十五日，面額依序為新台幣（下同）拾貳萬陸仟佰元、伍萬柒仟伍佰元之支票貳張
，沒收之。
    事      實
一、丁○○與丙○○（原名陳混榮）係多年朋友關係，且曾有生意上之往來，丙○○
    因金錢週轉需要，央求丁○○自他處取得支票供其使用。乃丁○○明知王子源（
    另由公訴人飭警追查，據丁○○稱業已死亡）所持有：帳號：六○二九二－一，
    戶名：庚○○，付款人：第一商業銀行豐原分行、支票號碼ＱＢ0000000
    號、ＱＢ0000000號之空白支票二紙（丁○○購得該二張支票時，其上發
    票人欄均已蓋妥偽造之庚○○印文各一枚、其中ＱＢ0000000號支票金額
    欄另蓋有一枚偽造之上開庚○○印文，此外金額、發票日期欄均屬空白）係屬來
    歷不明之贓物（上開二張支票連同其餘九十八張支票共一百張支票，係庚○○於
    八十八年六月二十二日在台中縣豐原市○○路四二三號第一商業銀行豐原分行內
    之櫃檯上所失竊，失竊時並未蓋用發票人印章），然因受友人丙○○託付，仍於
    民國八十八年六月二十五日左右，在臺中縣豐原市某賓館，以一張空白支票新臺
    幣（下同）三千元、二張合計六千元之代價，向王子源予以買受。丁○○明知丙○○收受上開二紙空白支票後必會在其上填寫金額、發票日期完成發票行為後交
    付他人，竟意圖供丙○○行使之用，於買得前開贓物支票之當日，親自前往新竹
    縣竹北市○○街三五九號丙○○之工廠內，將該二紙空白支票一次交付予不知情
    之丙○○使用，授權而利用丙○○自行在上開空白支票上填寫金額、發票日期完
    成支票之偽造行為後，交付他人。丙○○取得該二紙空白支票後，因不知是贓物
    支票，乃於取得空白支票當日，在新竹縣竹北市○○街三五九號，先在支票號碼
    ：ＱＢ0000000號支票之金額欄上填具十二萬六千三百元，及八十八年九
    月二十五日之發票日期，完成支票之應記載事項，而偽造該庚○○名義簽發之支
    票一紙，並於八十八年七月初，在台北縣土城市○○路六十九號將該支票交付予
    戊○○。丙○○又於八十八年七月十五日左右，在新竹縣竹北市○○街三五九號
    ，於支票號碼：ＱＢ0000000號支票之金額欄上填具五萬七千五百元，及
    八十八年十月十五日之發票日期，完成支票之應記載事項，而偽造該庚○○名義
    簽發之支票一紙並背書（以陳混榮名義背書）後，在新竹市○○路五七六巷三二
    號附近，交付給甲○○。嗣戊○○將上開ＱＢ0000000號支票交付予連國
    廷，後經連國廷背書予曾思結，再由曾思結於票載發票日持往提示付款時，因發
    票人庚○○已報遺失並掛失止付而遭退票，經臺中市票據交換所函送警方並循線
    查知上情。而ＱＢ0000000號支票經甲○○提示後，同因掛失止付而遭退
    票，嗣經庚○○於本院調查時提出該ＱＢ0000000號支票影本，經本院循
    線而追加查得上情。
二、案經臺北縣警察局樹林分局報請臺灣臺中地方法院檢察署檢察官偵查起訴。
    理      由
一、訊據上訴人即被告丁○○固坦承有右揭時、地自王子源處以每張空白支票三千元
    之代價買受上開支票二紙，並將該二紙空白支票交付丙○○簽發使用等情不諱，
    惟矢口否認有何故買贓物及偽造有價證券並行使之犯行，辯稱：伊不知上開支票
    係贓物，且是丙○○急須使用，伊才幫忙購買該二張支票給他，丙○○不是當著
    伊的面填寫票面金額及日期，伊有告訴丙○○票是買來的，只能當做保證用，在
    票載發票日前要將該支票贖回云云。惟查：
  (一)被害人庚○○於八十八年六月二十二日在第一商業銀行豐原分行內之櫃檯上失竊
    含上開二紙支票在內共一百張空白支票之事實，業據被害人庚○○於本院調查時
    指述綦詳，並有掛失止付票據提示人資料查報表、遺失票據申請書、臺中票據交
    換所退票理由單影本各一紙在卷可稽，復有上開二紙被偽造之支票原本附於本院
    卷證物袋內可佐（其中ＱＢ0000000號支票原本為丙○○所提、ＱＢ00
    00000號支票原本為甲○○所提），堪認本件二張被偽造之支票原是他人失
    竊之物。雖被害人庚○○於警詢時稱該支票係「遺失」，遺失票據申報書上所記
    載者亦為支票遺失，惟被害人庚○○失去支票之地點係在第一商業銀行豐原分行
    櫃檯上，該支票既係靜態的被放置在櫃檯上而遭他人取走，顯非遺失，復經本院
    傳喚被害人到庭訊明支票係失竊還是遺失？被害人答稱應是失竊等語，是以本院
    認定上開空白支票係遭他人竊取而非遺失。次查，被告於偵查中坦稱：「（你知
    道本件的支票是贓物？）知道」、「‧‧‧我交贓物給他是在新竹他家裡」等語
    （詳見偵緝字第七七號卷第三八頁反面、第三九頁正面）；於原審九十一年六月
    十日訊問時復供承：「（檢察官起訴你故買贓物罪，是否承認？）承認」等語（
    詳見原審卷第二六頁），其此部份所為自白，與事實相符，自堪憑採。雖被告嗣
    於原審九十一年七月二十五日審理時辯稱不知支票為贓物，於本院調查、審理時
    又辯稱伊不知道該支票係來源不明之物，伊認為該支票是一般所謂之「芭樂票」
    云云，本院以被告於偵查、原審已坦稱支票是贓物等情明確，且由上開被告辯解
    亦足間接推認被告對於「贓物」詞語之意義並無誤認之情，否則其又何須以該支
    票是「芭樂票」而非贓物等語置辯？被告嗣後翻異前詞，係卸責之詞，並不足採
    ，其購買贓物支票之犯行足堪認定。
  (二)被告明知上開支票係來歷不明之贓物，已如前述，則被告及丙○○均無權填具上
    開支票之金額及發票日期甚明，被告雖辯稱：係丙○○急須用錢，伊才幫忙買上
    開支票給他，丙○○不是當著伊的面填寫票面金額及日期，伊有告訴丙○○票是
    買來的，只能當做保證用，在票載發票日前要將該支票贖回云云，然其確於原審
    訊問時自承：知道買來的支票不能使用，也知丙○○填具金額、日期後會把上開
    支票轉讓予他人週轉等情（詳見原審卷第十六頁），被告既明知丙○○會轉讓上
    開偽造支票，猶交付該支票予丙○○，使無製作權限之丙○○填具金額、日期後
    ，轉讓予不知情之戊○○、甲○○，足見被告對犯罪構成要件事實明知並有意使
    其發生，被告前揭辯詞，僅足生丙○○在本案之地位究係偽造並行使上開支票之
    共犯，亦或被告用來填具金額、日期後行使上開支票之機關之懷疑而已，並無解
    於被告偽造上開支票後行使之犯行。
  (三)又證人丙○○堅詞否認對上開支票的來源知情，雖其於警詢中陳稱：是被告將支
    票上相關資料填好後親自交給伊的云云（詳見偵字第一○九三二號卷第二十頁反
    面），於偵查中改稱：因被告當時車禍無法寫字，所以支票上金額、日期是伊填
    寫的，被告有說不可使用上開支票，只能當保證用，在票載發票日時會來付款取
    回支票云云（詳見偵緝字第七七號卷第六二頁反面、第六三頁），又於原審訊問
    時改稱：對被告有無說到期要把支票收回一事因時間太久想不起來，若被告有講
    到這句話，伊就會想到這張票有問題云云。證人丙○○陳述雖前後不一，且本院
    查得ＱＢ0000000號支票係由丙○○背書交付予甲○○後，丙○○初始猶
    否認被告有交付ＱＢ0000000號空白支票給伊，且稱不認識甲○○云云（
    詳見本院卷第一二一頁），其面對本案之態度固有啟人疑竇之處。然丙○○於偵
    查中陳稱：被告之前也曾用謝阿環的空白支票向伊購貨，都有兌現等語，亦為被
    告所不否認（詳見偵緝字第七七號卷第六十三頁正面、第六十五頁正面）；且證
    人丙○○在上開支票掛失止付而遭退票後，即將票面金額全數以現金交還予其後
    手戊○○等情，亦據戊○○於警詢及本院調查時證述屬實（詳見偵字第一○九三
    二號卷第十七頁反面、本院卷第六三頁）；又證人丙○○將ＱＢ0000000
    號支票交付予甲○○時，有在該支票上背書（以陳混榮名義背書）一情，復有該
    支票一件附卷可稽，若丙○○知悉ＱＢ0000000號支票，係屬贓物，至愚
    亦不致在支票上背書，徒留將來被追索之證據。則從被告與證人丙○○二人之前
    有以他人空白支票支付貨款的交易習慣，及證人丙○○在ＱＢ0000000號
    支票遭退票後，即將票面金額全數以現金交還予其後手戊○○，及丙○○有在Ｑ
    Ｂ0000000號支票上背書等情觀之，尚難謂證人丙○○在上開支票填具日
    期及金額即有偽造有價證券之犯意，是除被告片面供述外，並無積極證據足認證
    人丙○○明知上開支票係被告購得之贓物，猶填具金額、日期並執之行使，故被
    告所辯並非可採，證人丙○○僅能認定係被告偽造上開支票並行使之機關。
  (四)被告何以交付上開二張空白支票給證人丙○○，被告供稱：係證人丙○○急須用
    錢，伊才幫忙買上開支票給他，票上金額不是貨款等語；證人丙○○則證稱：Ｑ
    Ｂ0000000號支票係因被告積欠伊貨款，貨款為十二萬七千七百元，經伊
    折價為十二萬六千三百元後將金額、日期填寫在該支票上簽發使用（詳見偵字第
    一○九三二號卷第十八頁反面、偵緝字第七七號卷第六十三頁正面、原審卷第二
    十四頁），並稱ＱＢ0000000號支票是被告開給伊的支票遭退票後，伊以
    原金額補開的等語（詳見本院卷第一二四、一二五頁），二人供證情節不一。經
    查：證人丙○○於原審所提銷貨簿，其中關於客戶丁○○部分，於餘額欄固有十
    二萬七千七百元之記載（詳見原審卷第三六頁），然依該銷貨簿記載之內容觀之
    ，證人丙○○對於銷貨金額、收入金額及收取票據，既均為巨細靡遺的記載，若
    該ＱＢ0000000號支票是用以支付貨款，證人丙○○理應於銷貨簿上將之
    記入，始合其一向作帳之習慣，然觀之該銷貨簿並未將收受ＱＢ0000000
    號支票之事實記載其上；且依銷貨簿之記載，被告欠證人丙○○之貨款應為十二
    萬七千七百元，然ＱＢ0000000號支票上填寫之金額卻為十二萬六千三百
    元，兩者並不一致，證人丙○○對此之解釋雖為上開貨款因為有些折扣與退貨，
    所以經伊折價為十二萬六千三百元（詳見本院卷第四二頁），然證人又稱結清帳
    務時並未會同被告等語（詳見本院卷第四三頁），既未會同被告彙算，又如何計
    算退貨部分之金額？已見其說法之不合理，雖丙○○又稱我們之前有電話聯絡，
    被告他大概也知道是十二萬多元（詳見本院卷第四四頁），然若之前雙方即先以
    電話聯絡過，金額殆可確定，何以不由被告自行將支票上之金額、發票日期填寫
    完成才交付被告？若因被告有丙○○所稱因車禍手部受傷而無法填寫之情，丙○○亦可於被告交付支票時當面代為填寫完成，以明責任？且丙○○又未將該退貨
    及折扣之事實記載在銷貨簿上，將來又如何稽考？相較於丙○○連數百元之金額
    均在銷貨簿上記載之習慣，丙○○未將此筆一千一百四十元之折價記載在銷貨簿
    上，實有悖於情理。次查：本院調查時，經發現丙○○尚有交付ＱＢ00000
    00號支票予甲○○，經質之丙○○何以簽發該支票？丙○○之說法雖為被告開
    給伊的支票遭退票後，伊以原金額補開等語，然此為被告所否認，且丙○○又無
    法提供其所稱被告交付而遭退票之同金額支票及退票理由單以為佐證；雖丙○○
    又提出記載被告曾交付給伊之支票紀錄之帳簿一紙為憑（詳見本院卷第一三七頁
    ），然觀其上所寫票面金額為十萬三百元、八萬七千一百元、五萬元，無一與本
    案ＱＢ0000000號支票上之金額五萬七千五百元相同。證人丙○○對於簽
    發本案兩張支票之原因關係之說法固難認係屬實；然證人丙○○何以有此說法，
    考其於本院調查時所述：「（丁○○有無告訴你這二張空白支票是怎麼來的？）
    被告並沒有告訴我這二張支票是如何來的，但我當時推測這二張應該是所謂的芭
    樂票，因為商場上使用芭樂票的情形很普遍，主要是要拖延時間付款。譬如說戊○○這張票退票我還是有拿現金去和他解決」等語（詳見本院卷第一二五頁），
    證人丙○○或係主觀上懷疑被告所交付者為芭樂票（即空頭支票），恐涉及不法
    ，始為上開與事實不合之證述。
  (五)被告雖辯稱是丙○○急須使用，伊才幫忙購買該二張支票給他，伊並無簽發支票
    之行為，且伊純粹幫丙○○的忙，亦無供行使之用之意圖等語。雖然證人丙○○
    對於簽發本案兩張支票之原因關係之說法不能被採信，惟丙○○對於ＱＢ000
    0000號、ＱＢ0000000號支票係屬贓物一節，並不知情，已見前述。
    被告明知該兩張支票係屬贓物，且由其供述內容可知其明知將之交付丙○○後，
    丙○○必然會在其上填寫金額、發票日期完成發票行為後交付他人，被告固無權
    簽發上開兩張空白支票，證人丙○○同亦無權簽發，則其將該兩張空白支票交付
    丙○○，顯係授權而利用丙○○自行在上開空白支票上填寫金額、發票日期完成
    支票之偽造行為後，交付他人。次按刑法第二百零一條第一項偽造有價證券罪，
    其所稱之「意圖供行使之用」，法文並無限制係意圖供「自己」之用，而加以偽
    造，始成立偽造有價證券罪，若意圖供第三人行使之用，而偽造有價證券，亦應
    成立該條項之罪，此乃法條文意解釋之當然結果。被告雖非意圖供自己之用，然
    其有意圖供第三人即丙○○之用至明，其交付上開兩張空白支票予需用但不知情
    之丙○○，使之完成發票行為並行使交付他人，足徵被告有偽造有價證券之犯意
    與行為，所辯係事後卸責之詞，不足採信。
  (六)證人丙○○簽發ＱＢ0000000號支票、ＱＢ0000000號支票之地點
    係在新竹縣竹北市○○街三五九號，ＱＢ0000000號支票簽發之時間丙○○雖不能確定，惟依商場之習慣是開三個月的票期，ＱＢ0000000號支票
    是在簽發ＱＢ0000000號支票後二十日所簽發等情，業據證人丙○○於本
    院調查時證述屬實（詳見本院卷第第四四、一二三頁），本院因而認定丙○○在
    上開兩張支票上簽寫金額，發票日期完成發票行為之時間分別在八十八年六月二
    十五日左右及八十八年七月十五日左右。又丙○○係於八十八年七月初，在台北
    縣土城市○○路六十九號，將ＱＢ0000000號支票交付予戊○○，戊○○
    再將該支票交付予連國廷，後經連國廷背書予曾思結，復由曾思結於票載發票日
    持往提示付款時，因發票人庚○○已報遺失並掛失止付而遭退票；另紙ＱＢ00
    00000號支票，則由丙○○背書交付予甲○○等情，亦經證人戊○○、連國
    廷、曾思結於警詢時、戊○○、甲○○於本院調查時證述屬實。本案事證明確，
    被告犯行洵堪認定，應依法論科。
二、核被告所為，係犯刑法第三百四十九條第二項之故買贓物罪、第二百零一條第一
    項之偽造有價證券罪。被告利用不知情之丙○○偽造支票並行使，係間接正犯。
    被告偽造支票復持以行使，則行使之低度行為已為偽造之高度行為吸收，不另論
    行使偽造有價證券罪。證人丙○○雖係先後於不同時間分別簽發上開兩張支票並
    行使，惟證人丙○○既屬不知情，其主觀上當無所謂之概括犯意，而被告係一次
    交付上開兩張空白支票給丙○○，並無證據足以證明被告知悉其所利用填載金額
    及發票日期之丙○○會分兩次填寫，自亦難認被告主觀上係基於概括之犯意而利
    用丙○○偽造有價證券。又被告利用丙○○偽造有價證券並行使後，丙○○係分
    別將該兩張支票用以清償對戊○○、甲○○之債務，業據證人戊○○、甲○○於
    本院調查時證述屬實，被告利用丙○○行使偽造之有價證券，並非以偽造之有價
    證券供作擔保或作為新債清償而借款，自無另成立詐欺罪之餘地（最高法院六十
    二年度第一次刑事庭庭長會議決議參照）。被告所犯故買贓物罪及偽造有價證券
    罪間，有方法目的之關係，為牽連犯，應依刑法第五十五條規定從一重之偽造有
    價證券罪處斷。又查，被告係因友人丙○○需要支票使用，而向他人購買為贓物
    之兩張空白支票提供不知情之丙○○簽發使用，雖所為不法，然其個人實質上並
    未獲得任何利益，且其中ＱＢ0000000號支票部分，丙○○已於退票後將
    票款金額償付其後手戊○○，若處被告以偽造有價證券罪法定之最低刑度有期徒
    刑三年，猶嫌過重，其犯罪情狀在客觀上顯足以引起一般人之同情，爰依刑法第
    五十九條規定酌減其刑。被告利用不知情之丙○○偽造上開ＱＢ0000000
    號支票並行使之犯行，雖未據起訴，惟查被告此部份犯行與經起訴之犯行間係一
    罪之關係，為起訴效力所及，本院自得併予審理。原審認被告犯罪事證明確，予
    以論罪科刑，固非無見，惟原判決誤認被告所以交付ＱＢ0000000號支票
    予丙○○，係因被告積欠丙○○貨款十二萬六千三百元無力償還，所認已有未洽
    ；又就起訴效力所及之被告另同時交付ＱＢ0000000號空白支票予丙○○
    ，利用丙○○填寫金額、發票日期完成支票之偽造行為並持以行使之犯行，漏未
    審究，亦有未合。被告上訴意旨否認犯罪，指摘原判決不當，固無理由，惟原判
    決既有上述可議之處，即屬無可維持，自應由本院將原判決撤銷改判。爰審酌被
    告犯罪之動機、目的、手段、所生危害尚非至鉅，犯後於本院未能坦認犯行，難
    認有悔悟之意等一切情狀，量處如主文第二項所示之刑，以示懲儆。偽造之帳號
    六○二九二－一號，付款人第一商業銀行豐原分行，發票人庚○○，支票號碼Ｑ
    Ｂ0000000號、ＱＢ0000000號，發票日分別為八十八年九月二十
    五日、八十八年十月十五日，面額依序為新台幣（下同）拾貳萬陸仟佰元、伍
    萬柒仟伍佰元之支票貳張，應依刑法第二百零五條之規定宣告沒收。
據上論結，應依刑事訴訟法第三百六十九條第一項前段、第三百六十四條、第二百九
十九條第一項前段，刑法第三百四十九條二項第二百零一條第一項、第五十五條
第二百零五條、第五十九條，罰金罰鍰提高標準條例第一條前段，判決如主文。
本案經檢察官己○○到庭執行職務。
中      華      民      國      九十二     年     一      月    三十    日
                                臺灣高等法院臺中分院刑事第四庭
                                      審判長法  官  洪  耀  宗
                                            法  官  蕭  錦  鍾
                                            法  官  江  德  千
右正本證明與原本無異。
如不服本判決應於收受送達後十日內向本院提出上訴書狀，其未敘述上訴之理由者並
得於提起上訴後十日內向本院補提理由書（均須按他造當事人之人數附繕本）。
                                            書記官  吳  麗  琴
中      華      民      國      九十二     年     一      月    三十    日
【附錄論罪科刑法條】
刑法第三百四十九條第二項：
搬運、寄藏、故買贓物或為擔保者，處五年以下有期徒刑、拘役或科或併科一千元以
下罰金。
刑法第二百零一條第一項︰
意圖供行使之用，而偽造變造公債票公司股票或其他有價證券者，處三年以上十
年以下有期徒刑，得併科三千元以下罰金。
                                                                        Ｒ


司法院資訊處製作；財團法人民間司法改革基金會備份。
